---
title: "Ejemplo de un Diseño factorial"
author: "María Guzmán Martínez, mguzman@uagro.mx"
date: "27/11/2023"
output:
  pdf_document:
    latex_engine: xelatex
    number_sections: yes
    toc: yes
  html_document:
    number_sections: yes
    theme: lumen
    toc: yes
    toc_float: yes
    code_folding: show
  word_document:
    toc: yes
toc: yes
linkcolor: blue
citecolor: blue
urlcolor: blue
header-includes:
- \usepackage{graphicx}
- \usepackage{fancyhdr}
- \usepackage{amsmath, amsthm, amssymb}
- \addcontentsline{toc}{section}{Índice de Tablas}
- \usepackage[spanish]{babel}   # lang: es-ES
- \decimalpoint   # Para colocar punto en lugar de coma en los n
editor_options: 
  markdown: 
    wrap: 72
---

```{r setup, include=FALSE}
knitr::opts_chunk$set(
                        echo =T, 
                     	  message = FALSE,
                        error = FALSE,
                      	warning = FALSE,
                    	  comment = " "
                    	)

opts <- options(knitr.kable.NA = "--") # Colocar dos -- en los NA en las tablas
```


```{r Librerías}

library("ggplot2")    # ggplot
library("ggforce")    # geom_sina

library("tidyverse")  # %>%
library("dplyr")      # mutate, select,...
library("knitr")


library("nortest")    # Pruebas: ad.test, cvm.test, pearson.test, sf.test, lillie.test

library("agricolae")  # HSD.test, #skewness

library(tinytex)  # Código latex
```


# Ejemplo 

La avispa *Trichograma minutum* es un enemigo natural de varias plagas agrícolas. Por esta razón se desea conocer las condiciones optimas para producir esta avispa bajo condiciones de laboratorio. Se probó el efecto combinado de temperatura y las horas luz sobre la eclosión de huevecillos. Los niveles de temperatura que se probaron fueron $20°C$ u $25°C$ y los niveles de horas luz fueron 10 horas y 14 horas. Se utilizó un diseño experimental $2^2$ con 4 repeticiones. La unidad experimental utilizada fue un conjunto de 100 huevecillos, y la variable respuesta fue el número de huevecillos que eclosionaron. 

Las preguntas planteadas del experimento son las siguientes:

- ¿Existen diferencias entre las combinaciones de temperatura y horas luz?

- ¿Bajo qué condiciones de horas luz y temperatura se produce una mayor eclosión de huevecillos?


Los tratamientos a probar son:

- $T_1$: 10 hr con 20°C

- $T_2$: 10 hr con 25°C

- $T_3$: 14 hr con 20°C

- $T_4$: 14 hr con 25°C

```{r}

HE<-c(70,76,81,89,93,98,91,95,86,83,91,90,88,92,91,85)

H.luz<-c("H.luz10","H.luz10","H.luz10","H.luz10",
         "H.luz14","H.luz14","H.luz14","H.luz14",
         "H.luz10","H.luz10","H.luz10","H.luz10",
         "H.luz14","H.luz14","H.luz14","H.luz14")

Temperatura<-c("Tem20","Tem20","Tem20","Tem20","Tem20","Tem20","Tem20","Tem20",
               "Tem25","Tem25","Tem25","Tem25","Tem25","Tem25","Tem25","Tem25")

Interaccion<-paste(H.luz,Temperatura,sep = "_")

datos<-data.frame(H.luz,Temperatura,Interaccion,HE)

class(datos)
View(datos)
```





Gráficamente podemos observar que existen diferencias entre los tratamientos.

```{r}
ggplot(datos, aes(x=Temperatura, y=HE)) +
  geom_boxplot(fill="cornflowerblue") + # Blox-plot
  geom_sina()+      # Grafica los puntos
  facet_wrap(~H.luz)+
  stat_summary(fun.y=mean, geom="point", shape=20, size=6, color="purple", fill="purple") + # Agrega el punto de promedio
  labs(x = "Temperaturas", y = "Número de huevocillos eclosionados")+
  theme_bw()
```


```{r}
ggplot(datos, aes(x=Interaccion, y=HE)) +
  geom_boxplot(fill="cornflowerblue") + # Blox-plot
  geom_sina()+      # Grafica los puntos
  stat_summary(fun.y=mean, geom="point", shape=20, size=6, color="purple", fill="purple") + # Agrega el punto de promedio
  labs(x = "Interacciones", y = "Número de huevocillos eclosionados")+
  theme_bw()
```




Veamos un gráfico de dispersión de los datos es el siguiente:
```{r}

ggplot(datos, aes(x=Temperatura, y=HE)) +
  geom_violin(fill="cornflowerblue") +  # Muestra la forma de la dispersión
  geom_sina()+      # Coloca los puntos
  facet_wrap(~ H.luz)+  # Separa por sitio

  labs(x = "Tratamientos", y = "Glucosa")+
  theme_bw()
```


```{r}
ggplot(datos, aes(x=Interaccion, y=HE)) +
  geom_violin(fill="cornflowerblue") + # Blox-plot
  geom_sina()+      # Grafica los puntos
  stat_summary(fun.y=mean, geom="point", shape=20, size=6, color="purple", fill="purple") + # Agrega el punto de promedio
  labs(x = "Efecto de interacciones", y = "Número de huevocillos eclosionados")+
  theme_bw()
```



## Anova

De los resultados, hay efecto de las horas luz en la eclosión de los huevos (p-valor=0.0053), también hay efecto de la interacción de los efectos (p-valor=0.0164), solo en la temperatura no existe efecto sobre la eclosión de los huevos.


Con un nivel de significancia del $\alpha=0.05$, las hipótesis que se están probando son las siguientes:

Contraste de hipótesis del efecto principal del factor A (horas luz)

$$
H_{0}^A:\alpha_1=\alpha_2=0
$$
vs
$$
H_{1}^{A}: \text{algún } \alpha_i\neq0
$$

En este caso  se rechaza $H_{0}$, ya que $p-valor=0.0053<\alpha$, es decir, existen diferencias entre los dos niveles de las horas luz en la eclosión de los huevecillos de *Thichogramma minutum*.


Contraste de hipótesis del efecto principal del factor B (Temperatura)

$$
H_{0}^{B}:\beta_1=\beta_2=0
$$
vs
$$
H_{1}^{B}: \text{algún } \beta_j\neq0
$$
En este caso no se rechaza $H_{0}$, ya que $p-valor=0.5223 >0.05$

Contraste de hipótesis de la interacción BA

$$
H_{0}^{AB}: (\alpha\beta)_{11}=(\alpha\beta)_{12}=(\alpha\beta)_{21}=(\alpha\beta)_{22}=0
$$
vs
$$
H_{1}^{AB}: \text{algún } (\alpha\beta)_{ij}\neq0
$$
con $i=1,2$ y $j=1,2$

En este caso  se rechaza $H_{0}$, ya que $p-valor=0.0164<0.5$. Es decir, existe efecto de las interacciónes en la variable respuesta, número de huevecillos eclosionados. 



```{r}

#?aov

mod_aov<-aov(HE~H.luz+Temperatura+Interaccion, datos)
summary(mod_aov)
```



Observación:

|Significado        |       p-value    |
|:------------------|:-----------------|
|   ***             |   $[0, 0.001]$   |
|    **             | $(0.001, 0.01]$  |
|     *             |  $(0.01, 0.05]$  |
|     .             |   $(0.05, 0.1]$  |
|                   |     $(0.1, 1]$   |



La función `anova()` muestra la tabla de la suma de cuadrados
```{r}
res_anova<-anova(mod_aov)
res_anova

kable(res_anova)
```

## Supuestos

Juego de hipótesis:

$H_0$: Los errores tienen distribución Normalidad.

$H_A$: Los errores no tienen distribución Normalidad.

Se rechaza $H_{0}$ si $p-valor<\alpha$

Pruebas para verificar el supuesto de normalidad en los errores, $e_{ij}$.

```{r}
(prueba_shapiro<-shapiro.test(mod_aov$residuals)) # Shapiro-Wilk 

(prueba_ad<-ad.test(mod_aov$residuals))     # Anderson-Darling

(prueba_cvm<-cvm.test(mod_aov$residuals))     # Cramer-von Mises

(prueba_lillie<-lillie.test(mod_aov$residuals)) # Kolmogorov-Smirnov

(prueba_pearson<-pearson.test(mod_aov$residuals)) # Pearson chi-square

(prueba_sf<-sf.test(mod_aov$residuals))      # Shapiro-Francia

```

Resumen:

|Prueba estadística  | Valor del estadístico de prueba   | p-valor                   | 
|--------------------|-----------------------------------|---------------------------|
|Shapiro-Wilk        | `r round(prueba_shapiro$statistic,3)`      |`r round(prueba_shapiro$p.value,3)` |
|Anderson-Darling    | `r round(prueba_ad$statistic,3)`           |`r round(prueba_ad$p.value,3)`      |
|Cramer-von Mises    | `r round(prueba_cvm$statistic,3)`          |`r round(prueba_cvm$p.value,3)`     |
|Kolmogorov-Smirnov  | `r round(prueba_lillie$statistic,3)`       |`r round(prueba_lillie$p.value,3)`  |
|Pearson chi-square  | `r round(prueba_pearson$statistic,3)`      |`r round(prueba_pearson$p.value,3)` |
|Shapiro-Francia     | `r round(prueba_sf$statistic,3)`           |`r round(prueba_sf$p.value,3)`      |

De acuerdo  con los resultados anteriores, se cumple el supuesto de normalidad en los errores.


Para distribuciones simétricas con tamaños de muestra pequeños, los investigadores pueden elegir alguna de las siguientes pruebas de normalidad 

  title={A comparison of various tests of normality},
  author={Yazici, Berna and Yolacan, Senay},

- Kolmogorov-Smirnov,

- Kolmogorov-Smirnov modificada 

- Anderson-Darling .


La función **skewness**, mide la falta de simetría en un conjunto de datos.
```{r}
skewness(mod_aov$residuals) # mide la falta de simetría
```


Gráficamente, se puede observar que se cumple el supuesto de normalidad.
```{r}
hist(mod_aov$residuals, main = "Histograma de los residuales", xlab = " ", col="blue")
```





Juego de hipótesis:

$H_0$: Los errores tienen varianza constante

$H_A$: Los errores no tienen varianza constante.

```{r}
bartlett.test(mod_aov$residuals, datos$H.luz)   # Prueba CONFIABLE SI HAY NORMALIDAD

bartlett.test(mod_aov$residuals, datos$Temperatura)   # Prueba CONFIABLE SI HAY NORMALIDAD

```
De acuerdo con la prueba de Bartlett, se cumple el supuesto de normalidad en los errores, ya que se tiene un $p-valor=0.0806$ en los niveles de las horas luz, y un $p-valor=0.1575$ para los niveles de las temperaturas.


Prueba de aleatoriedad:

$H_0$: Los datos se produjeron de forma aleatoria.

$H_a$: Los datos no se produjeron de forma aleatoria.

Se rechaza $H_0$ si el $p-valor<\alpha$

```{r, eval=FALSE}

library(remotes)
#install_github("debinqiu/snpar")

library(snpar)

runs.test(mod_aov$residuals)  #  prueba de rachas
```

## Comparaciones múltiples

### Factor A
```{r}
comp_tukey_Fac.A<-HSD.test(mod_aov, "H.luz", group=TRUE)
comp_tukey_Fac.A
```

```{r}
knitr::kable(comp_tukey_Fac.A$means, 
             digits = 3,
             caption = "Estadísticas")

```

```{r}
kable(comp_tukey_Fac.A$groups, 
      digits = 3,
      caption = "Comparaciones mútiples")
```

```{r}

#--- Código para ordenar la aparición de los niveles en el gráfico
orden_trat<-c("H.luz14","H.luz10")


res_compa.dosis<-data.frame( Trat=rownames(comp_tukey_Fac.A$groups),
                             Promedio=comp_tukey_Fac.A$groups$HE,
                             Grupo=comp_tukey_Fac.A$groups$groups,
                             E.Estandar=sort(comp_tukey_Fac.A$means$std) 
                          )

res_compa.dosis<-res_compa.dosis%>%
                 mutate(Trat=factor(Trat,levels =orden_trat))

res_compa.dosis
```


```{r,fig.width=10,fig.height=8}
ggplot(res_compa.dosis, aes(x = Trat, y = Promedio)) + 
  geom_bar(stat = "identity", aes(fill = Trat), show.legend = FALSE) +
  geom_errorbar(aes(ymin = Promedio - E.Estandar, ymax = Promedio + E.Estandar), width = 0.2) +
  labs(x = " ", y = "") +
  geom_text(aes(label = Grupo, y = Promedio + E.Estandar), vjust = -0.5) +
  ylim(0,100)+
  theme_gray()+
  theme_bw()+
  theme(text = element_text(size = 10),
        axis.text.x = element_text(angle =60,h=1))

```

## Interacción AB

```{r}
comp_tukey_Fac.AB<-HSD.test(mod_aov, "Interaccion", group=TRUE)
comp_tukey_Fac.AB
```
```{r}
kable(comp_tukey_Fac.AB$means, digits = 3,caption = "Estadísticas")
```

```{r}

#--- Código para ordenar la aparición de los niveles en el gráfico
orden_trat<-c("H.luz14_Tem20","H.luz14_Tem25","H.luz10_Tem25","H.luz10_Tem20")


res_compa.dosis<-data.frame( Trat=rownames(comp_tukey_Fac.AB$groups),
                             Promedio=comp_tukey_Fac.AB$groups$HE,
                             Grupo=comp_tukey_Fac.AB$groups$groups,
                             E.Estandar=sort(comp_tukey_Fac.AB$means$std) 
                          )

res_compa.dosis<-res_compa.dosis%>%
                 mutate(Trat=factor(Trat,levels =orden_trat))

res_compa.dosis
```


```{r,fig.width=10,fig.height=8}
ggplot(res_compa.dosis, aes(x = Trat, y = Promedio)) + 
  geom_bar(stat = "identity", aes(fill = Trat), show.legend = FALSE) +
  geom_errorbar(aes(ymin = Promedio - E.Estandar, ymax = Promedio + E.Estandar), width = 0.2) +
  labs(x = " ", y = "") +
  geom_text(aes(label = Grupo, y = Promedio + E.Estandar), vjust = -0.5) +
  ylim(0,100)+
  theme_gray()+
  theme_bw()+
  theme(text = element_text(size = 10),
        axis.text.x = element_text(angle =60,h=1))

```



```{r}
kable(comp_tukey_Fac.AB$groups, digits = 3,caption = "Comparaciones mútiples")
```


Por lo tanto, las mejores combinaciones de horas luz y temperatura para una buena eclosión de huevecillos de *Trichogramma minutum* son 14 horas luz y 20°c, 14 horas luz y 25° C y 10 horas luz y 25° C.






